【裁判字號】    95,訴,653
【裁判日期】    951004
【裁判案由】    確認股東權不存在
【裁判全文】
臺灣彰化地方法院民事判決  95年度訴字第653號
原      告  鄉士塑膠有限公司
法定代理人  丁○○
訴訟代理人  丙○○
            黃明看律師
被      告  甲○○
兼訴訟代理  乙○○
人
上列當事人間請求確認股東權不存在事件，本院於民國95年9月
20日言詞辯論終結，茲判決如下：
    主  文
確認被告乙○○對原告出資額新台幣肆拾萬元之股東權不存在。
確認被告甲○○對原告出資額新台幣貳拾伍萬元之股東權不存在
。
訴訟費用由被告各負擔二分之一。
    事實及理由
一、原告起訴主張：丁○○（更名前為劉大培）、丙○○與乙○○為兄弟，甲○○為乙○○之妻，於民國71年9月間共同創
    設鄉士塑膠有限公司，股東丁○○、乙○○、丙○○、劉許
    月娥、甲○○、王秀猜，出資額分別為新台幣（下同）45萬
    元、40萬元、40萬元、25萬元、25萬元、25萬元，合計200
    萬元。至72年11月間，因公司營運狀況不好，負債甚多，被
    告乙○○不願繼續經營，乃協議被告乙○○、甲○○退出公
    司，而公司亦將股金折算損失後退還，惟為符合當時公司法
    規定之股東人數，並未將被告乙○○、甲○○自股東名冊上
    除名。迨於76年間鄉士塑膠有限公司增資變更為鄉士塑膠股
    份有限公司，股東登記為丁○○、劉許月娥、丙○○、王秀
    猜、劉阿脩、乙○○與甲○○，其所持則登記股數分別為1,
    775股、250股、1,775股、250股、300股、400股、250股，
    合計5,000股；及於80年間鄉士塑膠股份有限公司辦理變更
    登記，股東登記為；丁○○、劉許月娥、劉昭銘、劉昭宏、
    丙○○、王秀猜、劉俊彥，其所持股數則分別為1,775股、
    250股、250股、250股1,775股、250股、400股，合計5,000
    股，於80年間公司股東名簿即無被告乙○○與甲○○，即未
    再登記為股東持及持有公司之股份。惟鄉士塑膠有限公司，
    因於76年9月增資並變更為股份有限公司時。丁○○與丙○○因公司設立登記後，有更名、變更組織登記事項為虛偽之
    記載，並經由被告乙○○與被告甲○○提出告訴，經由台灣
    高等法院台中分院83年度上訴字1793號刑事判決共同行使偽
    造文書確定，經濟部據此以95年3月7日經授中字第09531783
    780號函，依公司法第9條第4項規定，撤銷台灣省政府建設
    廳76年10月15日見三辛字第301113號函核准公司更名、變更
    組織及增資變更登記，回復至前台灣省政府建設廳71年10月
    4日71建三字第1757號函核准之登記狀態，即鄉士塑膠有限
    公司。從而，已非公司股東之被告乙○○、甲○○，因上揭
    經濟部95年3月7日經授中字第09531783780號函之行政處分
    ，回復為71年9月原始創設鄉士塑膠有限公司時，回復登記
    為股東及被告乙○○具有出資額40萬元及甲○○有出資額25
    萬元。致原告在私法上之地位有受侵害之危險，而此項危險
    得以對被告之確認判決除去之，原告自有即受確認判決之法
    律上利益，為此提起本訴等語。並聲明：如主文所示。
二、被告則以：其二人於76年初北上販賣豬肉，均未獲通知參加
    76年9月5日召開之股東臨時會，自始均未同意變更公司組織
    。詎丁○○、丙○○竟共同偽刻被告二人之印章、偽造印文
    及署押，並持向臺灣省政府建設廳申請變更登記為股份有限
    公司，嗣經法院以82年訴字第1830號判決各處有期徒刑4月
    ，均緩刑3年。由該判決書以觀，即知丁○○、丙○○確實
    偽造文書，非法變更公司之組織，依法無效。經濟部還以公
    函註銷被告所偽造成立之鄉士塑膠股份有限公司，而回復為
    原告之鄉士塑膠有限公司，丁○○前還以二林郵局第一五五
    號存證信函寄予被告乙○○，原告承認被告乙○○為原告公
    司之股東，請被告乙○○在同意書上蓋章，同意：「一、鄉
    士塑膠有限公司負責人劉大培更改姓名為丁○○。二、鄉士
    塑膠有限公司住址：彰化縣芳苑鄉○○村○區○路三號。三
    、丁○○出資額新台幣40萬元轉讓丙○○。四、選任丙○○
    為董事，執行業務並對外代表鄉士塑膠有限公司。五、訂立
    公司章程如附件鄉士塑膠有限公司章程。」如被告無股權，
    則為何原告公司還要用存證信函附同意書予被告，要求被告
    等蓋章同意？在在足見原告之訴顯無理由等語，資為抗辯。
    並聲明：原告之訴駁回。
三、按確認法律關係之訴，非原告有即受確認判決之法律上利益
    ，不得提起之，民事訴訟法第247條第1項定有明文；又民事
    訴訟法第247條第1項所謂即受確認判決之法律上利益，須因
    法律關係之存否不明確，致原告在私法上之地位有受侵害之
    危險，而此項危險得以對於被告之確認判決除去之者，始為
    存在。本件原告主張被告已非股東，竟仍列名登記為股東，
    致原告在私法上之地位有受侵害之危險，而此項危險得以對
    被告之確認判決除去之，應認原告有受確認判決之法律上利
    益，合先敘明。
四、原告主張丁○○、乙○○、丙○○、劉許月娥、甲○○、王
    秀猜，於71年9月間共同創設鄉士塑膠有限公司，出資額分
    別為45萬元、40萬元、40萬元、25萬元、25萬元、25萬元，
    合計200萬元之事實，為被告所不爭執，並有原告提出之經
    濟部公司登記資料在卷可憑，自堪信為真實；惟原告主張後
    因公司營運狀況不好，負債甚多，被告乙○○不願繼續經營
    ，乃協議被告乙○○與甲○○退出公司，而公司亦將股金折
    算損失後退還，惟為符合當時公司法規定之股東人數，故未
    將被告乙○○、甲○○自股東名冊上除名等節，惟被告所否
    認，被告並抗辯係丁○○、丙○○竟共同偽刻被告二人之印
    章、偽造印文及署押而非法變更公司之組織等語。是本件之
    爭點即在於：被告二人是否確已退出原告公司，致非股東亦
    無股份一節？。
五、經查，原告提出83年7月11日大城鄉調解委員會之調解書，
    其達成調解條件之第2點以：「聲請人等（即丁○○、丙○○）於民國七十六年起之鄉士塑膠股份有限公司之廠房機械
    地皮等所有設備全部，對造人（即被告二人）應甘願自民國
    七十六年放棄一切股份及權利，付與聲請人等兄弟均分取得
    之事。」有該調解書影本附卷，該調解書之真正，並為被告
    所不爭執。再查，被告乙○○於83年8月28日，自原告取得
    500,000萬元，有原告提出之支票簽收單影本1紙附卷足參，
    堪認為被告二人出資之返還之證據；雖被告否認該款為出資
    之返還，抗辯係丁○○、丙○○涉及偽造被告印文及署押和
    解之賠償，88年法院已判決股份歸還予被告云云；惟查，該
    支票簽收單影本係記載由「鄉土塑膠股份有限公司」所開立
    ，並非丁○○、丙○○所開立，顯見應非丁○○、丙○○二
    人對被告之賠償金，否則豈會以公司之資金償付；且被告亦
    未能舉證法院有判決股份歸還予被告之事實，自難採信；原
    告主張前已將出資返還予被告，被告已非股東，應可採取。
    至丁○○、丙○○涉及偽造被告印文及署押，為法院判刑確
    定，係因渠二人未得被告同意偽造被告印文、署押以辦理公
    司登記事宜，與被告是否確為股東，尚屬二事；及原告發存
    證信函予被告，期被告配合同意公司變更登記之事項，係基
    於被告仍為掛名股東，被告出具同意以符合監督機關之書面
    審查要件而已，與被告實質上是否卻為股東，亦屬無涉，均
    尚難為被告有利之認定。
六、綜上所述，原告主張被告已非該公司股東亦無股份，為有理
    由，其聲明確認被告乙○○對原告出資額40萬元之股東權不
    存在；及確認被告甲○○對原告出資額25萬元之股東權不存
    在，應予准許。
七、訴訟費用之依據：民事訴訟法第78條、第85條第1項前段。
中    華    民    國    95    年    10    月    4    日
                            民事第一庭
                                法  官  吳俊螢
以上正本係照原本作成。
如對判決上訴，應於判決送達後20日內向本院提出上訴狀。
中    華    民    國    95    年    10    月    4     日
                                書記官  林文斌


司法院資訊處製作；財團法人民間司法改革基金會備份。
